【裁判字號】    96,保險,45
【裁判日期】    980227
【裁判案由】    給付保險金
【裁判全文】
臺灣高雄地方法院民事判決              96年度保險字第45號
原      告  丁○○
訴訟代理人  林軍男律師
被      告  新光人壽保險股份有限公司
法定代理人  甲○○
訴訟代理人  黃訓章律師
            丙○○
上列當事人間給付保險金事件，本院於民國98年2 月16日言詞辯
論終結，判決如下：
    主    文
原告之訴及假執行之聲請均駁回。
訴訟費用由原告負擔。
    事實及理由
一、原告主張：
  (一)訴外人即被保險人郭梅係原告之母，服務於高雄市瑞祥高級
    中學（下稱瑞祥高中）期間，由高雄市教師會為要保人，於
    民國95年10月1 日向被告投保保單號碼為00000000號之團體
    保險，其中定期壽險保險金額為新台幣（下同）100 萬元，
    並指定原告為受益人（下稱系爭保險契約）。嗣郭梅於民國
    96年4 月30日死亡（下稱系爭保險事故），原告向被告申請
    理賠保險金，竟遭被告以郭梅違反告知義務為由拒絕理賠，
    並主張解除契約。
  (二)然郭梅於投保系爭保險契約時，伊已將郭梅之病史告知被告
    所屬業務員，並提供其於財團法人長庚紀念醫院高雄分院（
    下稱高雄長庚醫院）之健康檢查報告，作為承保與否之參考
    ，已盡保險之告知義務。嗣後被告所屬業務員以先前填寫之
    第1 份高雄市教師會會員自費團體保險被保險人加保申請書
    （下簡稱加保申請書）有爭議，在填寫第2 份加保申請書時
    ，僅叫伊代郭梅簽名即可。惟從加保書原本之字跡可知，伊
    簽名係以黑筆為之，而「健康聲明書告知事項」則均係以藍
    筆為勾選，兩者顯不相同，足證應係被告所屬業務員所勾選
    ，而業務員既係被告之使用人，被告自應與自己之故意、過
    失負同一負任，不得以郭梅未盡告知義務而主張解除契約。
    況系爭保險事故之發生與未盡告知義務間，並無因果關係，
    被告自應負給付義務。
  (三)為此，爰依保險契約之法律關係。提起本訴，並聲明：(一)被
    告應給付原告100 萬元及自起訴狀本送達翌日至清償日止，
    按年利率百分之5 計算之利息。(二)願供擔保請准宣告假執行
    。
二、被告則以：
  (一)郭梅確於95年10月1 日由高雄市教師會為要保人，向被告投
    保爭保險契約。而郭梅於投保時，於被告書面詢問之加保申
    請書上健康聲明書告知事項：3.「過去5 年內是否因患有下
    列註一之疾病，而接受醫師治療、診療或用藥？」註一第9
    點「肝炎、肝內結石、肝硬化、肝功能異常」、第10點「糖
    尿病…甲狀腺或副甲狀腺功能進或低下；及告知事項4.「過
    去1 年內是否因患有下列註二之疾病，而接受醫師治療、診
    療或用藥？」註二第3 點「肝炎病毒帶原」，均為「否」之
    告知。惟郭梅於投保前之93年至95年間，即有因「糖尿病」
    、「甲狀腺機能低下」及「肝炎」，至高雄市立民生醫院、
    高雄醫學大學附設中和紀念醫院（下稱高醫）及高雄長庚醫
    院就診之紀錄，顯見郭梅於投保時未據實告知其患有上開病
    症，業已影響被告對系爭保險契約之危險估計，而原告未證
    明未據實告知之事項與系爭保險事故之發生無必然之關聯性
    ，被告自可依保險法第64條規定解除契約。
  (二)據被告之業務人員稱本件僅有1 份加保申請書，且原告並未
    告知郭梅有腦部開刀、C 型肝炎及糖尿病病史但已停藥等情
    事。又縱使原告當時確提出郭梅之高雄長庚醫院檢查報告供
    參，然郭梅尚患有高血壓、心臟病、糖尿病等病症，原告及
    郭梅亦未另行告知。再者，加保申請書上之健康聲明書告知
    事項，縱由被告職員乙○○所勾選，然因原告當時在場，亦
    在加保申請書上簽名，應認乙○○係原告之使用人。
  (三)團體保險係一年期之定期保險，所適用之核保標準與一般個
    人保險相同，故適用保險法上之規定，並無特別排除保險法
    第64條之規定，故本件原告既已於要保書上簽名，自不得藉
    詞規避其應盡據實告知之義務，本件原告對於被告加保申請
    書之書面詢問竟加以隱瞞，影響被告對危險錯誤估計至鉅，
    顯然違反告知義務，被告自得依保險法第64條解除契約等語
    。
  (四)並聲明：原告之訴及假執行之聲請均駁回。
三、兩造不爭執之事項：
  (一)郭梅服務於瑞祥高中期間，經由高雄市教師會於95年10月1
    日向被告投保系爭保險契約。
  (二)郭梅已於96年4月30日因敗血性休克死亡。
  (三)被告曾於96年6 月11日寄發存證信函予高雄市教師會及原告
    ，為解除保險契約之意思表示，96年6 月12日高雄市教師會
    及原告均有收受。
  (四)系爭保險契約要保書上郭梅的名字係原告所代簽，惟該簽名
    係經過郭梅同意。
四、兩造於審理中協商之爭點為：(一)原告或郭梅有無盡保險法第
    64條之告知義務？(二)若原告或郭梅有未盡保險法第64條之告
    知事項，是否影響被告對危險之估計？事後郭梅之死亡，與
    未盡告知義務間，是否有因果關係？(三)被告之解約是否合法
    ？茲就兩造之爭點，析述本院得心證之理由如下：
  (一)原告或郭梅有無盡保險法第64條之告知義務？
  1.按當事人主張有利於己之事實者，就其事實有舉證之責任，
    民事訴訟法第277 條前段定有明文。民事訴訟如係由原告主
    張權利者，應先由原告負舉證之責，若原告先不能舉證，以
    證實自己主張之事實為真實，則被告就其抗辯事實，即令不
    能舉證，或其所舉證據尚有瑕疵，亦應駁回原告之訴，最高
    法院17年上字第917 號判例意旨可資參照。
  2.經查：
  郭梅於系爭保險契約成立前，確患有「糖尿病」、「甲狀腺
    機能低下」及「肝炎」等疾病，而至高雄市立民生醫院、高
    醫及高雄長庚醫院就診之事實，有郭梅之：(1)高雄市立民生
    醫院93年6 月14日之門診病歷顯示「高血壓、心臟病、腦垂
    體腫瘤」（見本院卷二第24頁）、(2)高醫93年5 月12日所開
    立之診斷證明書，應診日期為93年5 月12日，病名為「1.糖
    尿病2.甲狀腺功能低下」，92年12月21日至93年1 月9 日因
    腦膜炎住院治療（見本院卷二第25頁）、(3)高醫93年6 月7
    日所開立之診斷證明書，應診日期為93年6 月7 日，病名為
    「腦垂體腫瘤」（見本院卷二第26頁）、(4)高雄長庚醫院出
    具之病患就醫診療結果摘錄報告，門診期間為95年5 月10日
    至95年6 月7 日，診斷結果為「C 型肝炎」（見本院卷二第
    27頁）、(5)高醫提供之病歷，郭梅在93年2 月6 日、3 月5
    日、6 月23日、10月11日、94年4 月22日、6 月29日、8 月
    24日、9 月7 日、9 月22日、11月17日、95年1 月12日、3
    月9 日、5 月4 日、6 月22日、8 月25日因糖尿病及腦腫瘤
    有就醫紀錄（詳見本院卷二第28至42頁）在卷可稽。是以，
    郭梅就其患有糖尿病、甲狀腺機能低下及肝炎等節，即難委
    為不知。
  又郭梅於投保時，對被告之書面詢問即加保申請書上之健康
    聲明書告知事項3.「過去5 年內是否因患有下列註一之疾病
    ，而接受醫師治療、診療或用藥？」註一之第9 點肝炎、肝
    內結石、肝硬化、肝功能異常；第10點糖尿病…甲狀腺或副
    甲狀腺功能亢進或低下；及告知事項4.「過去1 年內是否因
    患有下列註二之疾病，而接受醫師治療、診療或用藥？」註
    二之第3 點「肝炎病毒帶原」均為「否」之告知，亦有兩造
    不爭執之加保申請書在卷可參（見本院卷二第32頁），足認
    屬實。而按原告固以：加保申請書共有第2 份，先前填寫第
    1 份加保申請書時，有據實告知郭梅之病史，但填寫第2 份
    加保申請書時，被告所屬業務員僅叫伊代郭梅簽名即可，且
    從加保申請書原本之字跡可知，伊簽名部分係以黑筆為之，
    而「健康聲明書告知事項」則均係以藍筆勾選，兩者顯不相
    同，足證係由被告所屬業務員勾選，應由被告負責云云置辯
    。惟原告主張其與郭梅曾填寫2 份加保申請書乙節，為被告
    所否認，再參酌證人即承辦系爭保險契約之業務人員乙○○
    到庭證稱：伊只有到原告家拿1 份加保申請書，伊不記得有
    填第2 次加保申請書（見本院卷二第79頁）等語；證人即被
    告之業務人員己○○證稱：原告及郭梅總共只寫1 份加保申
    請書，沒有印象再到學校向原告要1 份加保申請書（見本院
    卷第82-1頁及第83頁）等語；暨證人即原告之父親戊○○證
    稱：伊不知道原告有幫郭梅另外再寫1 份加保申請書的事情
    （第102 頁）等語以觀，均未能證明另有所謂第1 份加保申
    請書存在，則原告主張：在填寫第1 份加保申請書時，曾提
    出郭梅之健康檢查報告，並告知郭梅之病史云云，即難採信
    。
  另按，保險法第64條第1 項規定，訂立契約時，要保人對於
    保險人之書面詢問，應據實說明。是對於前揭加保申請書上
    保險人所為之書面詢問，要保人及被保險人郭梅本負有據實
    說明之法定義務，依法其應自為告知事項之勾選，而不應委
    由他人為之，否則就其所委由他人所代為勾選之錯誤內容，
    仍應負不實說明之責任。而按原告代郭梅在前開加保申請書
    上簽名時，健康聲明書告知事項均已勾選完畢之事實，為原
    告所自承（見本院卷第176 頁），則衡諸原告當時之職業為
    瑞祥高中之教師，顯然具備相當之學識、經歷，倘未知悉加
    保申請書上健康聲明書告知事項之內容，豈有輕易在加保申
    請書代郭梅簽名之理。準此，原告及郭梅應係同意加保申請
    書上健康聲明書告知事項之內容，始簽名其上，堪予認定。
  綜上所述，原告及郭梅既未於加保申請書之健康聲明事項中
    ，告知其於過去5 年內曾因患有「糖尿病」、「甲狀腺機能
    低下」及「肝炎」等疾病而接受醫師治療、診療及用藥；復
    未能舉證證明確將郭梅患有「糖尿病」、「甲狀腺機能低下
    」及「肝炎」等疾病之情事，告知被告或被告之業務員。從
    而，郭梅投保系爭保險契約時，自已違反保險法第64條第1
    項之告知義務。
  (二)若原告或郭梅有未盡保險法第64條之告知事項，是否影響被
    告對危險之估計？事後郭梅之死亡，與未盡告知義務間，是
    否有因果關係？
  1.按「保險契約為最大誠信契約，倘要保人有故意隱匿，或因
    過失遺漏，或為不實之說明，足以變更或減少保險人對於危
    險之估計之情事，要保人如主張保險人不得解除保險契約，
    即應就保險事故與要保人所未告知或不實說明之事項並無關
    聯，且該事項已確定對保險事故之發生不具任何影響，保險
    人亦未因該未告知或不實說明之事項，而造成額外之負擔，
    對價平衡並未遭破壞予以證明始可。亦即須就保險事故與要
    保人所未告知或不實說明之事項間之無關聯，證明其必然性
    ；倘有其或然性，即不能謂有上開法條但書適用之餘地，保
    險人非不得解除保險契約」（最高法院92年度台上字第1761
    號判決要旨參照）。質言之，保險法第64條規定要保人之告
    知義務，主要是由於保險事業之經營，保險人有必要就其所
    擔負之危險，獲悉有關測定危險之必要資料，俾就各保險契
    約，分別測定其危險率，作為核定是否接受要保及應適用何
    種保險費率承保之參考，亦即基於保險契約係最大誠信契約
    、保費公平分擔及契約對價平衡原則，故課以要保人於投保
    時，對於保險人之書面詢問負有據實告知之義務。
  2.查被保險人郭梅於系爭保險契約成立前5 年內，確患有「糖
    尿病」、「甲狀腺機能低下」及「肝炎」」等疾病，業如前
    述，則在訂立系爭保險契約時，自應將上述疾病事實告知保
    險人，俾供保險人評估其危險以及決定是否同意承保，方符
    誠實信用原則。又被保險人投保之種類係人壽保險，是被保
    險人投保前身體狀況是否有異常情形，屬足以變更或減少保
    險人對於危險估計之重大事項，被保險人更應就其投保時身
    體狀況之訊問事項詳予告知，始符保險契約為最大善意契約
    之本質。又引起被保險人直接死亡原因係敗血性休克，而泌
    尿道感染則係敗血性休克之先行原因，至於糖尿病係屬對於
    死亡有影響之疾病乙節，亦有高醫出具之死亡證明書1 紙（
    見本院卷一第70頁）在卷可稽；再參以證人即高醫之主治醫
    師黃仁慶到庭證稱：病患郭梅肝硬化及糖尿病之病史，與後
    來感染，造成病患死亡機率比一般人來得高，因為有肝硬化
    及糖尿病的病史，造成泌尿道感染控制不佳（見本院卷二第
    124 頁）等語，足見「糖尿病」此一疾病足以影響郭梅泌尿
    道感染後之控制程度，而與保險事故即郭梅之死亡間有關。
    揆諸上揭說明，被保險人郭梅既違反據實說明義務，且未告
    知之事項亦與保險事故之發生有關，則被告主張據以解除系
    爭保險契約，洵屬正當。
  (三)被告之解約是否合法?
  1.按依系爭保險契約條款第2 條約定，本契約所稱「要保人」
    是指要保單位，有系爭保險契約保險單條款1 份（見本院卷
    第21頁）在案可憑，堪予認定。又被告於96年6 月11日以存
    證信函向高雄市教師會及原告為解除保險契約之意思表示，
    ，而高雄市教師會及原告亦均於96年6 月12日收受之事實，
    為兩造所不爭，則被告向要保人為解除契約之意思表示自屬
    正當。況原告於言詞辯論期日，亦陳稱：果被告有權解除契
    約，即不爭執原告係合法解除契約等語（見本院卷二第177
    頁）。而按被告因被保險人郭梅違反據實告知義務，得主張
    解除契約，已如前述。則原告向高雄市教師會及原告為解除
    契約之意思表示自屬合法，系爭保險契約應已合法解除，洵
    堪認定。
五、綜上所述，郭梅雖於95年10月1 日，以其本人為被保險人，
    經高雄市教師會為投保單位，向被告投保系爭保險契約，並
    指定原告為受益人，且郭梅於保險契約有效期間內死亡，惟
    郭梅於投保時，確有違反據實告知義務之情事，且此情形足
    以變更或減少被告對於危險之估計，故被告以此解除系爭保
    險契約，於法並無不合。又被告既已合法解除系爭保險契約
    ，則原告依保險契約法律關係，請求被告給付原告100 萬元
    ，及及自起訴狀本送達翌日至清償日止，按年利率百分之5
    計算之利息，為無理由，應予駁回。而原告之訴既經駁回，
    其假執行之聲請亦失所附麗，應併予駁回。
六、本件判決基礎已臻明確，兩造其餘攻防方法及訴訟資料經本
    院審酌後，核與判決不生影響，無逐一論駁之必要，併此敘
    明。
七、據上論結，本件原告之訴為無理由，依民事訴訟法第78條，
    判決如主文。
中    華    民    國    98    年    2     月    27    日
                  民事第五庭  審判長法  官  李昭彥
                                    法  官  洪榮家
                                    法  官  李育信
以上正本係照原本作成。
如不服本判決，應於送達後20日內，向本院提出上訴狀並表明上
訴理由，如於本判決送達前提起上訴者，應於判決送達後10日內
補提上訴理由書（須附繕本）。
中    華    民    國    98    年    2     月    27    日
                                    書記官  林玉珊


司法院資訊處製作；財團法人民間司法改革基金會備份。
